【裁判字號】    95,台上,1804
【裁判日期】    950817
【裁判案由】    遷讓房屋
【裁判全文】
最高法院民事判決            九十五年度台上字第一八○四號
    上  訴  人  乙○○
                甲○○○○○○.
                              .
    共      同
    訴訟代理人  郁旭華律師
    被 上訴 人  丙○○
上列當事人間請求遷讓房屋事件，上訴人對於中華民國九十四年
八月三十日台灣高等法院台南分院第二審判決（九十三年度上字
第一三四號），提起上訴，本院判決如下：
    主  文
上訴駁回。
第三審訴訟費用由上訴人負擔。
    理  由
本件被上訴人主張：門牌號碼台南市○○路○段二七九號本國式
四層樓房屋（下稱系爭房屋）原為上訴人黃嫀涵所有，於民國八
十二年間出售予伊後，迄不履行交付義務，仍繼續占有使用。嗣
於八十三年三月間，上訴人黃嫀涵與上訴人乙○○離婚，上訴人
乙○○自系爭房屋第二至第四層遷離，而占有系爭房屋第一層部
分，至第二層至第四層仍為上訴人黃嫀涵占有，現住人尚有第一
審共同被告許林涼、許富博、許富淳。惟上訴人與伊間並無借用
或租賃之法律關係，上訴人占有系爭房屋自屬無權占有等情。爰
依民法第七百六十七條物上請求權之法律關係，求為命上訴人乙
○○應遷讓交還系爭房屋之第一層予伊，上訴人黃嫀涵應遷讓交
還第二層至第四層予伊（本件第一審駁回被上訴人對於共同被告
許林涼、許富博、許富淳之請求，被上訴人未就此聲明不服而確
定）。
上訴人則以：本件訴之當事人、訴訟標的、聲明，與前訴即台灣
台南地方法院（下稱台南地院）八十二年度重訴字第九○號確定
判決之當事人、訴訟標的、聲明，或相同、或互為涵蓋，兩案乃
屬同一事件，本件應為前案確定判決效力所及，而有一事不再理
之適用。且被上訴人於台南地院八十二年度重訴字第九○號遷讓
房屋事件審理時，固提出八十二年四月二十九日之系爭買賣契約
書為證，惟上訴人黃嫀涵與被上訴人間，並未簽訂系爭房屋買賣
契約，該買賣契約書業經台灣高等法院台南分院（下稱台南高分
院）九十二年度重上更(二)字第一一五號刑事判決，認係被上訴人
與訴外人林文英、葉天來共同偽造，則伊既係本於所有權人之地
位占有系爭房屋，即非無權占有，被上訴人之請求為無理由等語
，資為抗辯。
原審審理結果，以：查上訴人原係夫妻，系爭房屋係上訴人於婚
姻關係存續中之七十二年五月二十四日，以買賣為原因登記上訴
人黃嫀涵為所有權人，嗣於八十二年六月七日，再以買賣為原因
，移轉所有權登記予被上訴人等事實，既為兩造所不爭執，並有
戶籍登記簿謄本、土地建物登記簿謄本等件附卷足稽，自堪信實
。次查，本件被上訴人前以上訴人黃嫀涵將系爭房屋出售予被上
訴人，並已辦妥所有權移轉登記，惟上訴人黃嫀涵、乙○○仍占
有系爭房屋拒不遷讓，遂基於買賣契約之法律關係對於上訴人黃
嫀涵，及基於所有物返還請求權之法律關係對於上訴人乙○○，
合併起訴請求遷讓交還系爭房屋全部，並按月給付相當於租金之
不當得利乙案，當時本件上訴人乙○○亦以被上訴人與上訴人黃
嫀涵間之不動產買賣合約書係屬偽造，其間並無買賣關係存在等
詞置辯，然為法院所不採，最終判決上訴人乙○○應遷讓交還系
爭房屋之第二層至第四層予被上訴人，至被上訴人請求上訴人乙
○○遷讓交還系爭房屋之第一層，及被上訴人請求上訴人黃嫀涵
遷讓交還系爭房屋之全部，則均經判決駁回，各確定在案，有台
南地院八十二年度重訴字第九○號、台南高分院八十六年度重上
更(一)字第三號、八十七年度重上更(二)字第二一號、最高法院八十
八年度台上字第一三七九號民事判決，附卷足稽。而本件被上訴
人係以上訴人二人，於前案言詞辯論終結後，重新占有系爭房屋
為由，而依所有物返還請求權之法律關係提起本訴，原審審酌前
案判決駁回被上訴人對於上訴人之請求部分，無非係以上訴人黃
嫀涵當時並未占有系爭房屋，上訴人乙○○亦未占有系爭房屋之
第一層為據。茲被上訴人既主張於前案言詞辯論終結後，上訴人
乙○○有重新占有系爭房屋之第一層，上訴人黃嫀涵有重新占有
系爭房屋第二層至第四層之事實，且該確定判決復已認定上訴人
無占有之權源，如不許被上訴人以此變更之情事，更行起訴請求
上訴人等遷讓交還，對於被上訴人有顯失公平之虞，因認被上訴
人提起本件訴訟，尚屬合法，應予准許。至上訴人辯稱本件與前
訴即台南地院八十二年度重訴字第九○號遷讓房屋事件，係屬同
一事件乙節，經查兩案之當事人雖屬相同。惟前訴被上訴人係基
於買賣之法律關係，訴請上訴人黃嫀涵遷讓交還系爭房屋全部，
本件被上訴人則係基於物上請求權之法律關係，訴請上訴人黃嫀
涵遷讓交還系爭房屋第二層至第四層，其訴訟標的互不相同，與
前訴顯非同一事件。另前訴確定判決係認上訴人乙○○無權占有
系爭房屋第二層至第四層，應遷讓交還被上訴人，並以上訴人乙
○○未占有系爭房屋第一層，而駁回被上訴人此部分之訴；而本
件被上訴人則係以上訴人乙○○於前案言詞辯論後，重新無權占
有系爭房屋第一層為由，訴請上訴人乙○○應遷讓交還系爭房屋
第一層，則前後兩訴物上請求權之訴訟標的亦有不同，難認屬同
一事件。上訴人認前後兩訴為同一事件，而有一事不再理之適用
，被上訴人不得再提起本訴，尚非的論。另本件上訴人乙○○又
以上訴人黃嫀涵與本件被上訴人通謀虛偽意思表示，訂立系爭房
屋買賣契約，並於同年六月七日將系爭房地所有權，移轉登記予
本件被上訴人為由，請求確認本件被上訴人與上訴人黃嫀涵間之
買賣關係不存在，並請求本件被上訴人應賠償本件上訴人乙○○
三千萬元乙案，經訴訟審理結果，最高法院判決駁回上訴人乙○
○之請求確定在案，亦有最高法院八十八年度台上字第一八二八
號民事判決存卷為憑。則揆諸前揭最高法院所為既判力之判決意
旨，上訴人自應受各該確定判決既判力之拘束，上訴人於本件再
執前詞，抗辯上訴人黃嫀涵與被上訴人間之買賣契約係屬偽造，
其間之買賣關係不存在，已於法不合，而難採信。另經第一審調
閱台南高分院九十年度重再字第五號歷審民事卷宗，及向台南高
分院檢察署函調八十四年度偵字第五三七一號被告林文英偽造文
書案全卷觀之，本件被上訴人與上訴人黃嫀涵間，除有系爭房屋
及土地之買賣合約書外，不惟另有書立同意書為憑，且該同意書
之最後附註復記載：「本人於四月二十九日向葉天來借取新臺幣
五十萬元，如兩個月內沒有償還，願意放棄民權路房屋，任憑葉
天來處置。」等語，附註之字句上並蓋有上訴人黃嫀涵之指印、
印章，同意書上立同意書人亦有上訴人黃嫀涵之簽名及指印各情
，既有該買賣合約之同意書存卷足憑；且該不動產買賣合約書上
，有關上訴人黃嫀涵之指紋為真正，亦經法務部調查局於八十六
年四月二十三日，以（86）陸（二）八六○二八四七五號函可稽
；再參以證人即青草代書事務所之職員張荔荔，在偵查中亦證稱
：「……黃枝柳（即黃嫀涵）的印章是她親自交給伊的」等情。
益足證本件上訴人黃嫀涵應有同意於無法清償借款時，出售系爭
房地予被上訴人之意思，要無疑義。而被上訴人所憑以辦理系爭
不動產之文書均為真正，且上訴人黃嫀涵復有出售之意思，及有
買賣之合意，則上訴人黃嫀涵在上開不動產買賣合約書之簽名、
蓋章及捺指印，究竟在何時、何地所為等細節，已不影響該買賣
契約之有效成立。故本件被上訴人於上開民事事件中，應無受敗
訴判決之慮，又何須再授意林文英為虛偽之陳述，此亦為台南高
分院九十二年度重上更(一)字第三○九號刑事判決所採之見解。況
民事訴訟程序本得獨立認定事實，是縱案外人葉天來、林文英均
因涉犯偽證罪，經法院判決有罪確定，亦不影響本件對於系爭買
賣契約書係屬真正之認定。次查，被上訴人以情事變更再行提起
本訴，經第一審於九十二年八月二十日勘驗現場，上訴人黃嫀涵
已自認系爭房屋二至四樓由其占有居住等語，既有該勘驗筆錄存
卷足稽，則上訴人黃嫀涵顯係重新占有系爭房屋第二層至第四層
無疑。另上訴人乙○○在第一審自認占有系爭房屋之一樓在案，
第一審繼至現場勘驗時復自稱：系爭房屋一樓所置之紙箱、椅子
及腳踏車等物品，均為其所有等語在卷，則上訴人乙○○有重新
占有系爭房屋一層之事實亦明。末查，不動產買賣契約成立後，
其收益權之歸屬，依民法第三百七十三條規定，應以標的物已否
交付為斷，與是否已辦理所有權移轉登記無涉。出賣人固負有交
付出賣之不動產與買受人之義務，但在未交付前，其繼續占有買
賣標的，僅屬債務不履行，尚難指為無權占有，不因其所有權移
轉登記已完成而有異，固經最高法院著有八十四年台上字第三○
○一號判決意旨在案。惟上訴人黃嫀涵既已將系爭房屋出賣予被
上訴人，並辦理所有權移轉登記完畢，且於買賣契約成立後脫離
系爭買賣標的物之占有，其占有之權源因此而喪失，且上訴人黃
嫀涵與被上訴人間，又未成立任何租賃或使用借貸之法律關係，
其占有系爭房屋之第二層至第四層，即難謂有何法律上之原因，
自屬無權占有。另上訴人乙○○與上訴人黃嫀涵原為夫妻關係，
惟已經法院判決離婚確定在案，則上訴人乙○○占有使用系爭房
屋之第一層，與上訴人黃嫀涵間即無所謂基於共同生活關係，應
係本於自主而占有，且上訴人乙○○與被上訴人間，復未成立任
何租賃或使用借貸之法律關係，其占有系爭房屋之第一層，亦難
謂有何法律上之原因，同屬無權占有。從而被上訴人以所有權人
之身分，基於物上請求權之法律關係，主張上訴人兩人分別無權
占有系爭房屋之各樓層，應遷讓交還系爭房屋，洵屬有據。綜上
所述，被上訴人基於物上請求權之法律關係，訴請無權占有之上
訴人乙○○、黃嫀涵，依序分別將所占有系爭房屋之第一層及第
二層至第四層，遷讓交還被上訴人，為有理由，應予准許云云，
為其心證之所由得，並說明其餘攻擊、防禦方法不予審酌之理由
，爰將第一審所為上訴人敗訴之判決予以維持，駁回上訴人之上
訴，經核於法並無違誤。上訴論旨，就原審取捨證據、認定事實
之職權行使，指摘原判決違背法令，求予廢棄，非有理由。
據上論結，本件上訴為無理由。依民事訴訟法第四百八十一條、
第四百四十九條第一項、第七十八條，判決如主文。
中    華    民    國  九十五  年    八    月   十七   日
                      最高法院民事第八庭
                          審判長法官  朱  建  男
                                法官  顏  南  全
                                法官  許  澍  林
                                法官  鄭  傑  夫
                                法官  蘇  清  恭
      本件正本證明與原本無異
                                      書  記  官
中    華    民    國  九十五  年    八    月  二十九  日
                                                      Ｑ


司法院資訊處製作；財團法人民間司法改革基金會備份。
